臺灣高等法院民事判決
109年度上字第544號
上  訴  人  江廷賢  
            江協安  
上  一  人
訴訟代理人  許啟龍律師                        
被 上訴 人  江明來  
訴訟代理人  黃豐緒律師
上列當事人間確認祭祀公業管理權不存在事件，上訴人對於中華
民國109年2月27日臺灣桃園地方法院108年度訴字第1934號第一
審判決提起上訴，本院於109年9月8日言詞辯論終結，判決如下
：
    主  文
上訴駁回。
第二審訴訟費用由上訴人負擔。
    事實及理由
一、不變更訴訟標的，而更正事實上之陳述者，非為訴之變更或
    追加，此觀民事訴訟法第256條規定即明，依同法第463條規
    定，於第二審程序準用之。上訴人於本院就其確認被上訴人
    對祭祀公業江梯（下稱系爭公業）管理權不存在，係主張：
    被上訴人非系爭公業派下員江清讚之養子，故非系爭公業之
    派下員，不得於民國109年7月18日系爭公業109年第1次派下
    員會議（下稱系爭會議）中被選任為系爭公業之管理人（見
    本院卷第301至302頁）。核其所為，屬不變更訴訟標的而更
    正事實上之陳述，合先敘明。　
二、上訴人主張：伊為系爭公業之派下員，被上訴人並非系爭公
    業派下員江清讚之養子，無從承繼其派下權，故非該公業之
    派下員，不得被選任為管理人。被上訴人於系爭會議中將原
    擔任管理人之職務自行解職後，即不能於該會議中被選任為
    管理人等情。求為確認被上訴人對系爭公業管理權不存在之
    判決（原審為上訴人敗訴之判決，上訴人提起上訴）。其上
    訴聲明為：（一）原判決廢棄。（二）確認被上訴人對系爭
    公業管理權不存在。
三、被上訴人則以：伊確實為江清讚之養子，因承繼江清讚之派
    下權而成為系爭公業之派下員，自得於系爭會議中被選任為
    管理人等語，資為抗辯。
四、系爭公業之派下員江清讚於44年7月17日死亡；臺灣臺北地
    方法院92年度親字第30號確定判決確認被上訴人與訴外人江
    呂教間養母子關係存在等事實，為兩造所不爭執（見本院卷
    第68、69、104、105頁），並有臺北市戶籍登記簿及上開判
    決暨確定證明書可佐（見原審㈠卷第133、403至407頁），堪
    信為真正。
五、上訴人主張被上訴人對系爭公業管理權不存在，為被上訴人
    以前開詞所否認。經查：
（一）審諸臺北市戶籍登記簿記載：被上訴人為江清讚、江呂教
      夫妻之長子，在遷徙地出生，42年12月10日申請登記等內
      容（見原審㈠卷第133頁），固可認被上訴人於42年12月10
      日之戶籍登記為江清讚、江呂教夫婦所生。然依桃園縣戶
      籍登記簿所載：邱庚波、邱徐福妹為夫妻；邱謙達、邱謙
      信依序為邱庚波、邱徐福妹之次子、三子等內容（見原審
      ㈠卷第105、109頁）；及法務部調查局92年1月3日鑑定通
      知書所載：被上訴人、邱謙達、邱謙信極可能（機率99.9
      ％以上）存在同父母之二親等旁系血緣關係之鑑定結果（
      見原審㈠卷第121頁）以觀，可知被上訴人乃邱庚波、邱徐
      福妹所生，而非江清讚、江呂教之親生子，可以確定。
（二）有配偶者，收養子女時，應與其配偶共同為之，此觀74年
      6月3日修正前民法第1074條規定自明。依邱庚波41年10月
      20日提出之出生登記申請書所載：邱謙瑞為同年月10日出
      生，為邱庚波、邱徐福妹之六子（見原審㈠卷第101頁）；
      桃園縣戶籍登記簿記載：邱謙瑞於42年12月4日除本籍（
      見原審㈠卷第111頁）；及邱庚波於同日為邱謙瑞辦理除本
      籍之戶籍謄本申請時，註記除籍之理由為收養等情（見原
      審㈠卷第129頁之抄附除本籍用戶籍謄本申請書所示），參
      互以考，顯見邱庚波、邱徐福妹確有將其六子邱謙瑞出養
      之事實。佐以被上訴人於42年12月10日登記為江清讚、江
      呂教夫婦所生（見原審㈠卷第133頁之臺北市戶籍登記簿所
      示）；及被上訴人於江清讚44年7月17日死亡後之92年間
      ，以江呂教為被告，訴請確認其為江呂教之養子（見原審
      ㈠卷第89至99頁之起訴狀所示），經臺灣臺北地方法院92
      年度親字第30號確定判決以被上訴人為江呂教、江清讚夫
      婦所自幼撫育，實係邱庚波與邱徐福妹於41年10月10日所
      生之六子邱謙瑞。被上訴人雖經登記為江清讚、江呂教夫
      婦所生，實則江呂教與被上訴人所存係收養關係，且此收
      養關係迄未終止為由，判決確認被上訴人與江呂教間養母
      子關係存在（見原審㈠卷第403至405頁），參互觀之，足
      徵被上訴人雖非江清讚、江呂教之親生子，然為江清讚於
      死亡前，與其配偶江呂教共同收養為養子，是被上訴人確
      為江清讚之養子，要無疑義。
（三）本條例施行前已存在之祭祀公業，其派下員依規約定之。
      無規約或規約未規定者，派下員為設立人及其男系子孫（
      含養子），祭祀公業條例第4條第1項規定自明。依上訴人
      提出訴外人江衍勗於86年12月20日申報之系爭公業沿革內
      容（見原審㈠卷第297頁）；及桃園市八德區公所108年10
      月22日函所載：系爭公業無規約等內容（見原審㈡卷第3頁
      ）以觀，可知系爭公業為97年7月1日祭祀公業條例施行前
      即已存在之祭祀公業，且於108年10月前並無規約之訂立
      。而江清讚為系爭公業之派下員，於44年7月17日死亡（
      見上四所示）時，被上訴人為其養子，依上規定，自屬系
      爭公業之派下員。上訴人主張被上訴人因非系爭公業派下
      員江清讚之養子，故非該公業之派下員，不得於109年7月
      18日系爭會議中被選任為管理人，並不足採，其據以訴請
      確認被上訴人對系爭公業管理權不存在，自屬無據。　　
      　
六、綜上所述，上訴人訴請確認被上訴人對系爭公業管理權不存
    在，為無理由，應予駁回。原審為上訴人敗訴之判決，理由
    雖有不同，但結論尚無二致，應予維持。上訴意旨指摘原判
    決不當，求予廢棄改判，為無理由，應駁回其上訴。 
七、本件事證已臻明確，兩造其餘之攻擊或防禦方法及所用之證
    據，經本院斟酌後，認為均不足以影響本判決之結果，爰不
    逐一論列，附此敘明。
八、據上論結，本件上訴為無理由，依民事訴訟法第449條第2項
    、第78條、第85條第1項本文，判決如主文。　　
中　　華　　民　　國　　109 　年　　9 　　月　　22　　日
                    民事第十八庭  
                        審判長法  官  黃明發
                              法  官  賴彥魁
                              法  官  林政佑
正本係照原本作成。
如不服本判決，應於收受送達後20日內向本院提出上訴書狀，其
未表明上訴理由者，應於提出上訴後20日內向本院補提理由書狀
（均須按他造當事人之人數附繕本）上訴時應提出委任律師或具
有律師資格之人之委任狀；委任有律師資格者，另應附具律師資
格證書及釋明委任人與受任人有民事訴訟法第466 條之1第1項但
書或第2項（詳附註）所定關係之釋明文書影本。如委任律師提
起上訴者，應一併繳納上訴審裁判費。
中　　華　　民　　國　　109 　年　　9 　　月　　22　　日
　　　　　　　　　　　　　    書記官  王韻雅
附註：
民事訴訟法第466條之1（第1項、第2項）：
對於第二審判決上訴，上訴人應委任律師為訴訟代理人。但上訴
人或其法定代理人具有律師資格者，不在此限。
上訴人之配偶、三親等內之血親、二親等內之姻親，或上訴人為
法人、中央或地方機關時，其所屬專任人員具有律師資格並經法
院認為適當者，亦得為第三審訴訟代理人。